臺灣高等法院刑事裁定
110年度毒抗字第26號
抗  告  人  林重生


上列抗告人因違反毒品危害防制條例案件，不服臺灣士林地方法
院109年度毒聲字第237號，中華民國109年12月15日裁定（聲請
案號：臺灣士林地方檢察署109年度聲觀字第195號）提起抗告，
本院裁定如下：
    主  文
抗告駁回。
    理  由
一、原裁定意旨略以：抗告人甲○○基於施用第二級毒品甲基安非
    他命之犯意，於民國109年6月13日某時，在臺北市北投區中
    央北路2段257巷旁其工作農地內，以將甲基安非他命置於俗
    稱「水車」之吸食器內燒烤吸食其所產生煙霧之方式，施用
    第二級毒品甲基安非他命1次。上開事實業據抗告人於警詢
    中坦承不諱，並有台灣檢驗科技股份有限公司濫用藥物實驗
    室-台北109年6月24日編號UL/2020/00000000濫用藥物檢驗
    報告在卷可憑。此外並有勘查採證同意書、新北市政府警察
    局受採集尿液檢體人姓名及檢體編號對照表等件在卷可稽，
    是抗告人施用毒品之行為，事證明確，堪以認定。爰依毒品
    危害防制條例第20條第1項、第3項，觀察勒戒處分執行條例
    第3條第1項之規定，令抗告人入勒戒處所施以觀察、勒戒，
    其期間不得逾二月等語。
二、抗告意旨略以：抗告人自10多年前入獄後其母親過世即罹患
    憂鬱症及器質性精神病，現又診斷出膽結石、腹主動脈瘤、
    高血脂症等。若抗告人進去關，其身心障礙之生活補助費將
    停發，亦影響其與胞姊（患有高血壓性心臟病、狹心症、疑
    似冠狀動脈血管疾病、情感性精神病）、胞姊之女（患有憂
    鬱症）之家庭低收入戶之類別，其胞姊生活補助費將遭取消
    。希望可以給抗告人機會，准予在外戒癮治療云云。
三、按犯毒品危害防制條例第10條之罪者，檢察官應聲請法院裁
    定，或少年法院（地方法院少年法庭）應先裁定，令被告或
    少年入勒戒處所觀察、勒戒，其期間不得逾2月，毒品危害
    防制條例第20條第1項定有明文。又毒品危害防制條例第24
    條第1項固明定：「本法第20條第1項及第23條第2項之程式
    ，於檢察官先依刑事訴訟法第253條之1第1項、第253條之2
    之規定，為附命完成戒癮治療之緩起訴處分時，或於少年法
    院（地方法院少年法庭）認以依少年事件處理法程式處理為
    適當時，不適用之。」又行政院依毒品危害防制條例第24條
    第3項授權而訂定「毒品戒癮治療實施辦法及完成治療認定
    標準」（下稱戒癮治療認定標準）第2條規定，戒癮治療之
    實施對象，為施用第一級毒品海洛因、嗎啡、鴉片及前開相
    類製品與第二級毒品者（第2條第1項）；被告有下列情事之
    一時，不適合為附命完成戒癮治療之緩起訴處分。但無礙其
    完成戒癮治療之期程者，不在此限：一、緩起訴處分前，因
    故意犯他罪，經檢察官提起公訴或判決有罪確定。二、緩起
    訴處分前，另案撤銷假釋，等待入監服刑。三、緩起訴處分
    前，另案羈押或執行有期徒刑（第2條第2項）。亦即檢察官
    依上述規定對施用毒品之被告得為附命戒癮治療之緩起訴處
    分，排除觀察勒戒及起訴（含聲請簡易判決處刑）規定之適
    用。換言之，檢察官對於「初犯」及「3年後再犯（被告行
    為後，毒品危害防制條例第20條第3項之規定業經修正，並
    經總統於109年1月15日公布，於同年7月15日施行，修正前
    毒品危害防制條例第20條第3項規定：「依前項規定為觀察
    、勒戒或強制戒治執行完畢釋放後，5年後再犯第10條之罪
    者，適用本條前二項之規定」，修正後毒品危害防制條例第
    20條第3項規定：「依前項規定為觀察、勒戒或強制戒治執
    行完畢釋放後，3年後再犯第10條之罪者，適用前二項之規
    定。」亦即如觀察、勒戒或強制戒治執行完畢釋放後，3年
    後始再有施用第一級、第二級毒品之行為者，仍適用初犯之
    規定，先經觀察、勒戒、強制戒治之程序，予此敘明。）」
    之毒癮治療方式，得依職權斟酌個案具體情節，裁量採行「
    緩起訴之戒癮治療」或「聲請法院裁准觀察、勒戒」。毒品
    危害防制條例第24條第1項之立法採行「觀察勒戒」與「緩
    起訴之戒癮治療」併行之雙軌模式（毒品危害防制條例第24
    條雖亦有修正，依同條例第36條規定施行日期另定尚未施行
    ），應認有賦與檢察官依裁量行使之職權，而檢察官是否給
    予施用毒品者為附命完成戒癮之緩起訴處分，自得本於毒品
    危害防制條例第24條之規定及立法目的，依上述行政院所頒
    之「毒品戒癮治療實施辦法及完成治療認定標準」，選擇實
    施對象、內容、方式與執行之醫療機構，妥為斟酌、裁量，
    始予決定，而其裁量之結果如認適於為緩起訴處分者，需於
    緩起訴處分中說明其判斷之依據，如認為應向法院聲請觀察
    、勒戒，因係適用原則而非例外，自無需贅餘交代不適於為
    緩起訴處分之理由，法院原則上應予尊重，僅就檢察官之判
    斷有違背法令、事實認定有誤或其裁量有重大明顯瑕疵等事
    項為有限度之低密度審查。又有關毒品危害防制條例觀察、
    勒戒之規定，係對施用毒品成癮者所為之積極矯治措施之保
    安處分，目的在斷絕施用毒品者對毒品之依賴，屬強制規定
    ，除經檢察官審酌個案情形，依毒品危害防制條例第24條第
    1項為附命完成戒癮治療之緩起訴處分，可排除觀察、勒戒
    之適用外，凡經檢察官聲請法院裁定將被告送勒戒處所觀察
    、勒戒，法院只得就檢察官之聲請是否適法為裁定，法院尚
    無自由斟酌以其他方式替代或得以其他原因免予執行之權。
    再所謂「戒癮治療計畫」，係法務部基於防制毒品危害之刑
    事政策，與毒品危害防制條例第24條鑑於對若干施用毒品者
    ，若僅施以徒刑不足以斷絕毒癮之規範本旨，乃令檢察機關
    與衛生主管機關合作，由檢察官審酌個案情形，援引毒品危
    害防制條例第24條，改以緩起訴處分方式轉介毒品施用者前
    往醫療院所治療，惟是否給予被告為附命完成戒癮之緩起訴
    處分，屬檢察官之職權。
四、經查：
　㈠抗告人於前揭時、地，施用第二級毒品甲基安非他命之事實
    ，原裁定已敘明抗告人於警詢中坦承不諱，且有台灣檢驗科
    技股份有限公司濫用藥物實驗室-台北109年6月24日編號UL/
    2020/00000000濫用藥物檢驗報告、勘查採證同意書、新北
    市政府警察局受採集尿液檢體人姓名及檢體編號對照表各1
    份等為據，足以認定抗告人施用第二級毒品甲基安非他命之
    犯行。抗告人前於100年間因施用毒品案件，經原審法院以1
    00年度毒聲字第87號裁定送觀察、勒戒後，因經評定有繼續
    施用毒品之傾向，又經原審以100年度毒聲字第184號裁定令
    入戒治處所施以強治戒治，嗣於101年2月6日停止戒治釋放
    出所，並經臺灣士林地方檢察署檢察官以101年度戒毒偵字
    第13號為不起訴處分確定，有本院被告前案紀錄表在卷可按
    。是原審詳查後，認抗告人確有施用第二級毒品甲基安非他
    命之行為，而依檢察官聲請裁定抗告人應送勒戒處所觀察、
    勒戒，於法自無不合。
　㈡抗告人既犯毒品危害防制條例第10條第2項之施用第二級毒品
    罪，即有予矯治並預防將來繼續施用之必要性，除檢察官審
    酌個案情形，依毒品危害防制條例第24條第1項為附命完成
    戒癮治療之緩起訴處分外，凡經檢察官聲請，法院僅得依法
    裁定令入勒戒處所觀察、勒戒，以查其是否仍有施用毒品傾
    向，並據以斷定幫助抗告人徹底戒毒之方法，尚無自由斟酌
    以其他方式替代之權。茲檢察官於斟酌抗告人之個案情形及
    卷內事證後，認不宜對抗告人為附命完成戒癮治療之緩起訴
    處分，乃向法院聲請裁准觀察、勒戒，以達戒癮治療之目的
    ，此實屬檢察官依法行使裁量權之範疇，且無明顯之裁量怠
    惰或濫用情事，法院尚無自由斟酌以其他方式替代之權。抗
    告人以前詞請求本院裁定為戒癮治療處分，於法無據，自不
    足採。至抗告意旨所陳其個人身心狀況及胞姊家庭收入一節
    ，核與抗告人是否令入勒戒處所觀察、勒戒之判斷無關，且
    均非可免予觀察、勒戒執行之法定事由，尚難認有理由。
五、綜上，原裁定以抗告人確有施用第二級毒品甲基安非他命之
    犯行，而令其入勒戒處所觀察、勒戒，核其認事用法，並無
    違誤，抗告人執前詞提起本件抗告，為無理由，應予駁回。
據上論斷，應依刑事訴訟法第412條，裁定如主文。
中　　華　　民　　國　　110 　年　　1 　　月　　19　　日
                  刑事第七庭    審判長法　官  孫惠琳
                                      法　官  連雅婷
                                      法　官  張育彰
以上正本證明與原本無異。
不得再抗告。
                                      書記官  周士涵
中　　華　　民　　國　　110 　年　　1 　　月　　20　　日